臺灣高等法院民事判決　　　　　　　　　96年度重訴字第45號
原　　　告　甲○○
　　　　　　丙○○
　　　　　　丁○○
　　　　　　乙○○
上四人共同
訴訟代理人　丁福慶律師
複　代理人　陳智勇律師
被　　　告　己○○
　　　　　　戊○○
上列當事人間因侵權行為損害賠償事件，本院於中華民國96年
10月16日言詞辯論終結，判決如下：
    主      文
被告應連帶給付原告丙○○新臺幣177萬9,715元、原告甲○○、
丁○○、乙○○各新臺幣200萬元，及均自民國96年3月8日起至
清償日止按年息百分之五計算之利息。
原告其餘之訴駁回。
訴訟費用由被告連帶負擔五分之四，餘由原告負擔。
本判決第一項於原告丙○○以新臺幣59萬元、原告甲○○、丁○
○、乙○○各以新臺幣66萬元為被告供擔保後，得假執行。
原告其餘假執行之聲請駁回。
    事實及理由
一、本件原告等起訴主張：被告己○○於民國94年10月19日晚間
    8時25分許，騎乘車號庚○6－557號重型機車搭載同學辛○○
    ，沿台北縣淡水鎮○○○路，由淡水往臺北方向行駛於第二
    車道，途經未設置速限標誌或標線之上開壬○○路家樂福量
    販店對面車道時，原應注意行車速度，無速限標誌或標線者
    ，行車時速不得超過50公里，且應注意行車欲變換車道時，
    應先顯示方向燈或手勢，不得任意變換車道，而依當時情況
    天候為晴，夜間有照明，路況乾躁，無缺陷，無障礙物，視
    距良好，並無不能注意之情事，竟仍疏未注意，以時速60公
    里之速度疾駛於前述第二車道內，且在未顯示方向燈及手勢
    情況下，冒然由第二車道變換至第三車道，適正常行駛於外
    側車道（即第三車道）由原告等之父癸○○騎乘車號子○○－
    659號重型機車後載其妻即原告等之母丑○○○沿同路段自
    後方車道直駛而來，因閃避不及，己○○所騎乘之機車因而
    擦撞癸○○所騎乘之重型機車，致癸○○、丑○○○二人頭
    部、下腹部受嚴重傷害，經送醫救治，二人仍因傷重不治死
    亡。被告己○○之刑事責任經台灣士林地方法院檢察署檢察
    官起訴後，已由台灣士林地方法院以95年度交易字第180號
    及本院96年度交上易字第58號刑事判決依過失致死罪判處有
    期徒刑一年確定，足見被告己○○確有過失不法侵害癸○○
    、丑○○○生命之行為。原告等為癸○○、丑○○○之子女
    ，自得依民法第192條第1項、第2項及第194條規定，請求被
    告己○○賠償原告丙○○支出之殯葬費新台幣（下同）274
    萬9,204元、醫療費4萬6,860元及每位原告精神慰撫金各250
    萬元。又被告己○○係74年11月l4日出生，於本件交通事故
    發生時即侵權行為時94年10月19日尚未成年，屬限制行為能
    力人，被告戊○○為其法定代理人，應依民法第187條第l項
    規定負連帶賠償責任。爰依侵權行為之法律關係，提起本訴
    ，並聲明：(一)、被告應連帶給付原告丙○○529萬6,064元
    、原告甲○○、丁○○、乙○○各250萬元，及均自起訴狀
    繕本送達被告之翌日即96年3月8日起至清償日止按年息百分
    之五計算之利息。(二)、願供擔保請准宣告假執行。
二、被告等就被告己○○於上開時、地因過失侵權行為致原告等
    之父母癸○○、丑○○○死亡，原告等均係被害人癸○○、
    丑○○○之子女，原告丙○○因而支出殯葬費274萬9,204元
    、醫療費4萬6,860元等情均不爭執。惟辯稱本件交通事故之
    發生，被害人癸○○超速行駛，台灣省台北縣區車輛行車事
    故鑑定委員會之鑑定較為可採，故被害人癸○○對於本件車
    禍之發生，亦與有過失，應負擔百分之四十之過失責任等語
    。並答辯聲明：原告之訴及假執行之聲請均駁回。
三、本件經依民事訴訟法第463條準用同法第270條之1第1項第3
    款規定，整理並協議簡化爭點及不爭執點後，兩造同意僅就
    言詞辯論時所陳述之事實及主張之法律關係為論斷。查原告
    等主張被告己○○於前開時、地因過失侵權行為，致原告等
    之父母癸○○、丑○○○死亡，原告丙○○支出殯葬費274
    萬9,204元、醫療費4萬6,860元；而被告己○○於侵權行為
    時尚未成年，屬限制行為能力人，被告戊○○為其法定代理
    人等情，業據提出殯葬費用收據與明細、馬偕紀念醫院醫療
    單據、戶籍謄本等文件為證（見本院附民卷第4至24頁），
    並為被告等所不爭執，且被告己○○之刑事責任經台灣士林
    地方法院檢察署檢察官起訴後，已由台灣士林地方法院以95
    年度交易字第180號及本院96年度交上易字第58號刑事判決
    依過失致死罪判處有期徒刑一年確定在案，有該案刑事判決
    在卷可稽 (見本院卷第3至8頁)，並經本院核對該刑案全卷
    無訛，堪認原告等此部分事實之主張為真正。惟被告等另辯
    稱本件車禍之發生，被害人癸○○亦與有過失等語。是本件
    應予審究之重要爭點厥為：被告等應賠償之金額為何？被害
    人癸○○對於本件車禍之發生，是否與有過失？茲析述如下
    ：
(一)、被告等應賠償之金額為何：
１、按因故意或過失，不法侵害他人之權利者，負損害賠償責任
    ；不法侵害他人致死者，對於支出醫療或殯葬費之人，應負
    損害賠償責任；又不法侵害他人致死者，被害人之父、母、
    子、女及配偶，雖非財產上之損害，亦得請求賠償相當之金
    額，民法第184條第1項前段、第192條第1項、第194條分別
    定有明文。本件被告己○○既因過失侵權行為致被害人癸○
    ○、丑○○○夫婦死亡，則依上開規定，對於為被害人癸○
    ○、丑○○○支出醫療或殯葬費之人，即應負賠償之責；且
    對被害人癸○○、丑○○○之子女即原告等，亦應負賠償精
    神慰撫金之責。次按，限制行為能力人，不法侵害他人之權
    利者，以行為時有識別能力為限，與其法定代理人連帶負損
    害賠償責任，民法第187條第1項亦有明定。而被告己○○係
    74年11月l4日出生，94年10月19日發生本件車禍時，尚未成
    年，屬限制行為能力人，為大學生，已有識別事理能力，被
    告戊○○既為其法定代理人，則依前開規定，即應與被告己
    ○○負連帶損害賠償責任。
２、查原告丙○○主張其父母癸○○、丑○○○因本件車禍重傷
    ，送醫急救不治，由其支出殯葬費274萬9,204 元及醫療費4
    萬6,860元等情，業據提出馬偕紀念醫院醫療單據及殯葬費
    用之各項收據及明細為證 (見本院附民卷第4至24頁)。經核
    均等費用分別為醫療上所必須及殯葬上所必要，且為被告等
    所不爭執 (見本院卷第19頁及第25頁反面)，是原告丙○○
    請求被告等對其支出殯葬費274萬9,204元及醫療費4萬6,860
    元負連帶損害賠償責任，即屬有據。次查，原告等均係被害
    人癸○○、丑○○○之子女，有戶籍謄本在卷可稽 (見本院
    卷第22、23頁)。因被告己○○任意變換車道，未為任何防
    範措施而釀成大禍，致癸○○、丑○○○夫婦傷重不治，原
    告等驟然痛失雙親，難享人倫之樂，自是傷痛不已，本院審
    酌兩造身分、地位、經濟狀況等一切情狀，認原告等各請求
    精神慰撫金在200萬元範圍內為適當，逾此部分之請求，即
    非適當。
３、揆諸前開說明，被告等應連帶賠償原告丙○○479萬6,064元
    、原告甲○○、丁○○、乙○○各200萬元。惟依強制汽車
    責任保險法第30條「保險人依本法規定給付之保險金，視為
    加害人或被保險人損害賠償之一部，加害人或被保險人受賠
    償請求時，得扣除之。」之規定，本件原告等既自承於交通
    事故發生後，已由原告丙○○領取汽車第三人強制責任險保
    險金301萬6,349元 (含癸○○部分150萬4,190元、丑○○○
    部分151萬2,159元)，則此第三人強制責任險保險金301萬6,
    349元即應由被告等應連帶賠償原告丙○○之前開金額中扣
    除，故本件原告丙○○得請求被告等連帶賠償之金額為177
    萬9,715元 (計算式：0000000－0000000＝0000000) 。
(二)、被害人癸○○對於本件車禍之發生，是否與有過失：
１、按損害之發生或擴大，被害人與有過失者，法院得減輕賠償
    金額或免除之，民法第217條第1項定有明文。
２、查本件原告等主張被害人癸○○肇事時並未超速行駛，台北
    縣區車輛行車事故鑑定委會對於本件車禍肇事責任之鑑定內
    容與事實不符，應以臺灣省車輛行車事故覆議鑑定委員會之
    鑑定為準等語。雖被告等否認其事，並辯稱本件車禍肇事責
    任，應以台北縣區車輛行車事故鑑定委會之鑑定意見為正確
    ，被害人癸○○對於本件車禍之發生，與有過失，應負擔百
    分之四十之過失責任云云。惟查，本件被害人癸○○於案發
    時騎乘機車倘有超速情事，何以被告己○○於肇事之初應警
    訊及檢察官偵查時均未提及，而係台灣士林地方法院刑事庭
    審理其過失致死乙案時，始為此項辯解？且其所舉證人辛○
    ○、寅○○、卯○○於警訊或檢察官偵查時分別證稱案發當
    時並未注意被害人癸○○車輛之動向，無法證明被害人案發
    當時是否有超速行駛，是其等所為證言，無法為被害人癸○
    ○於案發時騎乘機車超速之佐證。雖證人卯○○於台灣士林
    地方法院刑事庭審理上開刑案時改稱被害人 (指癸○○)車
    輛很快，從我右側超我車子到前面，就直接撞上己○○所騎
    車子，被害人騎乘機車車速約70或80公里，我注意到時，他
    已在我右前方等語。然此與其於檢察官偵查時證稱車禍發生
    前，沒有注意到死者車子在哪，車禍發生時，才知道同學車
    子出車禍等語，迥然有別；且台灣士林地方法院刑事庭質問
    其為何於警訊及檢察官偵查時均未提及被害人超車時，亦無
    法回答。衡諸證人卯○○係被告己○○之同學，立場本即難
    期公允，且其證言又有上述瑕庛，自不足採。又依道路交通
    事故現場圖所示，被害人癸○○騎乘之機車，並無明顯煞車
    痕跡，本無從以任何客觀之科學數據推論其行車速度究竟為
    何，且遍查刑事全卷，亦無被害人癸○○速超行駛之相關佐
    證，被告己○○騎乘之機車係因倒地，造成距離分別為3. 6
    公尺、2.8公尺、3.9公尺之三段刮地痕；而被害人癸○○騎
    乘之機車，則未見任何刮地痕；參以車禍現場照片，被害人
    癸○○騎乘之機車倒地位置之路旁大樹有遭猛烈撞擊之痕跡
    ，致被害人癸○○騎乘之機車車頭嚴重扭曲變形，顯見被害
    人癸○○騎乘之機車係於行經該路段時，突遭被告己○○騎
    乘之機車擦撞，致重心不穩，於行駛一段路程後仍撞擊路旁
    大樹甚明，有被告己○○被訴過失致死乙案之相驗卷可資參
    佐。至台灣省台北縣區車輛行車事故鑑定委員會雖認被害人
    癸○○涉嫌超速行駛為肇事次因，然該鑑定委員會之所以有
    上開認定，乃完全依照被告己○○之說詞及上開證人辛○○
    之證詞研判，有該鑑定書之記載可憑 (見本院卷第49至51
    頁)，並未參酌其他相關證據，是其鑑定即難期縝密。反觀
    台灣省車輛行車事故覆議鑑定委員會除參考被告己○○之陳
    述及證人卯○○之證詞外，尚斟酌警方事故調查報告表及現
    場車損照片，始為：「 (一)、陳車 (即被告己○○所騎乘
    之機車)夜晚行至肇事地，因超速行駛，且由中線車道變換
    偏入外側車道時疏未注意與右側外側車道直行之重機車保持
    安全距離並讓其先行，致與外側車道之郭車 (即被害人癸○
    ○騎乘之機車)擦撞肇事，有違道路交通安全規則第93條第1
    項、第98條第1項第6款之規定。(二)、郭車於外側車道行駛
    中，被中線車道之陳車擦撞實屬難以防範。」之結論 (見本
    院卷第52至54頁)，自較台灣省台北縣區車輛行車事故鑑定
    委員會之鑑定客觀可採。故而被告等辯稱被害人癸○○超速
    行駛，對於本件車禍之發生，亦與有過失，應負擔百分之四
    十之過失責任云云，即非可取。
四、綜上所述，原告等基於侵權行為之法律關係，請求被告等連
    帶給付原告丙○○177萬9,715元、原告甲○○、丁○○、乙
    ○○各200萬元，及均自起訴狀繕本送達被告等之翌日即96
    年3月8日起至清償日止按年息百分之五計算之利息，洵屬正
    當，應予准許。而原告等逾上開金額之請求，則非正當，不
    應准許。又原告等陳明願供擔保，聲請宣告假執行，經核其
    勝訴部分，合於法律規定，酌定相當擔保金額宣告之；其餘
    假執行之聲請，則因訴之駁回而失所附麗，不應准許。再者
    ，本件事證已臻明確，兩造其餘攻擊、防禦方法及所提證據
    ，經本院逐一審酌後，認與判決結果不生影響，無再論述必
    要，附予敘明。
五、據上論結，本件原告等之訴，為一部有理由，一部無理由，
    爰依民事訴訟法第79條、第85條第1項、第2項、第463條、
    第390條第2項，判決如主文。
中　　華　　民　　國　　96　　年　　10　　月　　30　　日
                  民事第十庭
                        審判長法　官  黃豐澤
　　　　　　　　　　　　　　  法　官  蕭艿菁
　　　　　　　  　　　　　　　法　官  林麗玲
正本係照原本作成。
如不服本判決，應於收受送達後20日內向本院提出上訴書狀，其
未表明上訴理由者，應於提出上訴後20日內向本院補提理由書狀
（均須按他造當事人之人數附繕本）上訴時應提出委任律師或具
有律師資格之人之委任狀；委任有律師資格者，另應附具律師資
格證書及釋明委任人與受任人有民事訴訟法第466條之1第1項但
書或第2項（詳附註）所定關係之釋明文書影本。
中　　華　　民　　國　　96　　年　　10　　月　　30　　日
　　　　　　　　　　　　　　　書記官  林麗觀
附註：
民事訴訟法第466條之1（第1項、第2項）：
對於第二審判決上訴，上訴人應委任律師為訴訟代理人。但上訴
人或其他法定代理人具有律師資格者，不在此限。
上訴人之配偶、三親等內之血親、二親等內之姻親，或上訴人為
法人、中央或地方機關時，其所屬專任人員具有律師資格並經法
院認為適當者，亦得為第三審訴訟代理人。
